【裁判字號】    98,消債抗,60
【裁判日期】    980629
【裁判案由】    更生
【裁判全文】
臺灣桃園地方法院民事裁定            98年度消債抗字第60號
抗  告  人  甲○○
                      之3
上列抗告人因聲請更生程序事件，對於中華民國98年5 月12日本
院97年度消債更字第650 號裁定提起抗告，本院裁定如下：
    主  文
抗告駁回。
抗告程序費用新台幣壹仟元由抗告人負擔。
    理  由
一、抗告意旨略以：
  (一)抗告人每月收入約為新台幣（下同）3.1 萬餘元，每月實際
    支出房租6,000 元（原8,000 元後經協調降為6,000 元）、
    膳食6,000 元、水電瓦斯3,000 元、往返工作地點之交通費
    3,000 元、家庭雜支2,000 元，實已縮衣節食度日，無奢侈
    浪費及維持高消費生活之情事，惟原審按主計機關所公布之
    最低生活費9,829 元計算抗告人必要生活費，該主計處公布
    之數據就一般人之生活經驗顯難維持生活。最低生活費用乃
    申請低收入戶之標準，為平均生活費之六成，亦即國人平均
    生活費應為16,381元，但不論最低標準或平均值均為參考之
    資訊，實際支出情形仍應以現狀為準，並據以判斷收支狀況
    合理與否。
  (二)抗告人於金融機構無擔保債務金額保守估計為170 萬元（債
    權人回報金額定高於聯徵中心所載明金額，因利息違約金以
    及訴訟費用之加計），而實際抗告人能負擔之月付金額為11
    ,000 元 ，故最大債權銀行至少需給予155 期0%利率之方案
    方得和解，然衡諸抗告人已58歲，則需持續工作至71歲，惟
    能否持續保有工作至該時已屬難以預估。抗告人為表最大還
    款誠意於98年4 月7 日提出更生方案，以每月為1 期，每期
    清償11,000元，分72期6 年清償，則清償總額已達原債務總
    額之52.58%，即超過5 成，故應許抗告人有利用裁判上債務
    清理程序之機會。並聲明：原裁定廢棄，准予裁定開始更生
    程序等語。
二、按債務人對於金融機構因消費借貸、自用住宅借款、信用卡
    或現金卡契約而負債務，在聲請更生或清算前，應提出債權
    人清冊，以書面向最大債權金融機構請求協商債務清償方案
    並表明共同協商之意旨，消費者債務清理條例第151 條第1
    項定有明文。次按，債務人與金融機構協商成立者，不得聲
    請更生或清算，但因不可歸責於己之事由，致履行顯有重大
    困難者，不在此限；本條例施行前，債務人依金融主管機關
    協調成立之中華民國銀行公會會員辦理消費金融案件無擔保
    債務協商機制與金融機構成立之協商，準用前項之規定，消
    費者債務清理條例第151 條第5 項、第6 項（下稱本條例）
    分別定有明文。又聲請更生或清算不合程式或不備其他要件
    者，法院應以裁定駁回之，但其情形可以補正者，法院應定
    期間先命補正，復為同條例第8 條所明定。依其立法理由可
    知，債務清償方案成立後，固由債務人按其條件履行，惟需
    於其後發生情事變更，在清償期間收入或收益不如預期，致
    該方案履行困難甚或履行不能，因不可歸責於己，始能聲請
    更生或清算，此項規定旨在避免債務人任意毀諾已成立之協
    商，濫用更生或清算之裁判上債務清理程序，蓋以債務清償
    方案係經當事人行使程序選擇權所為之債務清理契約，債務
    人應受該成立之協議所拘束，債務人既已與金融機構協商成
    立，如認該協商方案履行有其他不適當情形，自仍應再循協
    商途徑謀求解決。
三、經查：
  (一)抗告人雖稱其每月薪資僅為31,000元等語，惟據抗告人提出
    之財政部台灣省北區國稅局95、96年度綜合所得稅各類所得
    資料清單、服務證明書、薪資明細表顯示（原審卷第30-41
    頁），其於95年、96年平均每月薪資達44,959元、43,725元
    （539,510 ÷12＝44,959、524,819 ÷12＝43,725，小數點
    以下四捨五入），縱年終獎金及考績獎金不列入計算，每月
    扣除必要費用後實領亦達32,000餘元，此亦為原審所審認。
  (二)次查，本件抗告人曾於消費者債務清理條例施行前，參加中
    華民國銀行公會會員辦理消費金融案件之債務協商機制，與
    最大債權金融機構荷蘭銀行，於95年9 月間達成協議，約定
    自95年11月起分120 期，年利率6.69% ，抗告人每月須清償
    18,700元，嗣抗告人繳交4 期（即95年11月至96年2 月）後
    ，即毀諾未再依約繳款之事實，有荷蘭銀行提出之債務協商
    機制主檔查詢處理、債權銀行查詢處理、債務協商核准後每
    月還款明細及相關資料、逾期、催收、滯欠建檔帳卡查詢等
    資料為證（原審卷第58-63 頁），堪予認定。
  (三)又查，抗告人自承於上開協商期間，每月實領薪資為31,000
    元，毀諾時與現今收入均相差無幾，抗告人雖稱其每月必要
    支出共計達20,000元云云（房租6,000 元、膳食6,000 元、
    水電瓦斯3,000 元、往返工作地點之交通費3,000 元、家庭
    雜支2,000 元），惟，關於抗告人之必要生活費用部分，消
    費者債務清理條例雖期望使不幸陷入經濟困境之人得以清理
    債務、重建生活，然並無意使每一債務人均仍維持超出其自
    身經濟能力之高消費生活，而係在保障債務人最低生活水準
    之前提下，使債務人盡力清償以得聲請之機會，且債務人於
    負擔債務時，亦應能預見其為償還債務，於履行期間必須經
    歷較不寬裕之經濟生活，是債務人生活費用之支出，不應由
    債務人任意主張，應以行政院主計處公告之97年度台灣省平
    均每人每月生活之最低生活費9,829 元作為認定抗告人每月
    必要生活費用支出之標準，抗告人應力求撙節開銷用以償債
    ，始符誠信。又前開平均每戶家庭消費支出之核算基準，包
    含食品、房地租、保健醫療、運輸交通、娛樂教育等細項，
    況上開最低生活費用業已包含房屋租金之支出。是本件抗告
    人每月必要生活支出，自應以該最低生活標準為抗告人必要
    生活費用之計算，始為合理。基此，抗告人每月平均薪資為
    31,000元至32,000元，扣除抗告人之日常生活支出9,829 元
    後，抗告人之薪資餘額尚達21,000元至22,000元以上，顯足
    以支應上開協商方案之每月繳款金額。況且，年終獎金、考
    績獎金亦係抗告人得取得之薪資收入，依合理之理財規畫，
    自應將之平均分配於1 年中之每個月予以使用，而非於一次
    領取後即予花費殆盡，是於計算抗告人每月之清償能力時，
    自無予以排除之理，則依此計算，抗告人平均每月薪資應為
    約44,000元，扣除上述協商應清償之金額18,700元，尚餘約
    25,300元，遠高於抗告人所主張之每月必要支出20,000元，
    顯然足以支應抗告人每月生活之基本開支。
  (四)復查，本件抗告人固然陳述協商條件之嚴苛，及該條件對抗
    告人之影響，但該協商條件既然係由抗告人與最大債權銀行
    雙方協議所達成，在客觀事實並未有顯著變動之下，上述情
    事核屬抗告人在協商時可得預見，據以評估可否履行協商條
    件之事實，是本件抗告人上開所述亦與「不可歸責於己之事
    由致履行顯有重大困難」之要件不符。
  (五)綜上，本件經核與消費者債務清理條例第151 條第5 項但書
    規定之要件不合，揆諸前開說明，自應駁回其更生之聲請。
    從而，原審裁定駁回抗告人更生之聲請，核無違誤，抗告意
    旨猶執前詞，指摘原裁定不當，求予廢棄另為裁定，為無理
    由，應予駁回。
四、據上論結，本件抗告為無理由，依消費者債務清理條例第15
    條，民事訴訟法第495 條之1 第1 項、第449 條第1 項、第
    95條、第78條，裁定如主文。
中    華    民    國    98    年    6     月    29    日
              民事第一庭審判長法  官  郭琇玲
                              法  官  吳爭奇
                              法  官  范明達
以上正本證明與原本無異。
本裁定不得再抗告。
中    華    民    國    98    年    6     月    30    日
、                            書記官  張豐松


司法院資訊處製作；財團法人民間司法改革基金會備份。
